【裁判字號】    92,訴,655
【裁判日期】    920606
【裁判案由】    確認債權清償等
【裁判全文】
臺灣臺中地方法院民事判決  九十二年度訴字第六五五號
    原      告  乙○○
    被      告  合作金庫銀行股份有限公司美村分行
    法定代理人  丁○○
    訴訟代理人  丙○○
                甲○○
右當事人間確認債權清償等事件，本院判決如左：
    主      文
被告應將原告所有坐落台中市○○區○○段第八十九號土地、面積一千一百七十八點
四三平方公尺、權利範圍全部；暨同地段第六十七地號土地、面積六百零七點四六平
方公尺、權利範圍一十萬分之一萬八千二百二十二，均於民國九十一年一月二日以台
中市中山地政事務所登記九十年字號第四八五六００號所為本金最高限額新台幣參仟
萬元，存續期間為不定期限之抵押權設定登記，予以塗銷。
原告其餘之訴駁回。
訴訟費用由被告負擔六分之一，餘由原告負擔。
    事      實
甲、原告方面：
  一、聲明：被告應將坐落台中市○○區○○段第六十七至八十九地號土地於民國九
      十一年一月二日以台中市中山地政事務所登記九十年字號第四八五六００號所
      為本金最高限額新台幣（下同）三千萬元，不定期限之抵押權（下稱系爭抵押
      權）設定登記予以塗銷。
  二、陳述：
    （一）訴外人張明遠、張素貞及張馨云前於七十八年間邀原告為連帶保證人向被
          告借款新台幣（下同）五百六十萬元，其與訴外人江鴻淇等共有人，並提
          供共有坐落台中市○○區○○段（前為水堀頭段）第六十七至八十九地號
          等二十三筆土地（下稱系爭土地），為被告設定抵押權擔保，該借款已全
          部清償完畢，連帶保證關係隨同消滅。江鴻淇雖在被告北臺中分行之借款
          與上開借款乃是分開各自獨立之借款，對保作業及借據亦是分別訂立，被
          告不應將此兩筆債務相提並論，是被告應出具清償證明，以供原告塗銷系
          爭抵押權設定登記。
    （二）系爭土地乃分割後始設定抵押權，於九十一年六月十七日辦理共有物所有
          權分割登記，原告分得系爭土地同地段第八十九號、面積一千一百七十八
          點四三平方公尺、權利範圍全部；同地段第六十七地號、面積六百零七點
          四六平方公尺、權利範圍十萬分之一萬八千二百二十二。江鴻淇分得系爭
          土地同地段第七十四號、面積八百一十九點八三平方公尺、權利範圍全部
          ；同地段第七十二地號、面積六百二十五點二三平方公尺、權利範圍十萬
          分之三萬八千零八十四，江鴻淇分得部分計占系爭土地應有部分為百分之
          七，該所有權已移轉與訴外人張明遠。依被告合金村營字第０９２０００
          ０５７８號函及前所簽立之同意書，即同意抵押權轉載於各共有人分割後
          取得之各筆土地，是被告之抵押權應存於此部分土地上。其他共有人之應
          有部分計占系爭土地百分之九十三，是被告應塗銷系爭土地之抵押權。
  三、證據：提出合金村營字第０９２００００５７８號函影本一件、債務清償證明
      影本二件、土地登記謄本二十三件、同意書影本一件、地籍圖影本一件、系爭
      土地所有權人持分、住所明細表二件及土地登記謄本影本一件為證。
乙、被告方面：
  一、聲明：如主文第一項所示
  二、陳述：
    （一）確認之訴，非原告有即受確認判決之法律上利益者，不得提起之。民事訴
          訟法第二百四十七條第一項定有明文。被告已於九十二年二月六日以合金
          村營字第０９２００００５７８號函通知借款人張明遠，同意發給部分清
          償證明以塗銷系爭土地上之百分之九十三的抵押權，其中已包括原告所有
          之持分，故原告應無提起確認訴訟之利益，核先陳明。
    （二）依據系爭土地設定最高限額抵押權之抵押權設定契約書中其他事項第一條
          之約定，立抵押權設定契約書人（擔保物提供人）所提供之本抵押物之擔
          保範圍包括債務人、擔保物提供人對抵押權人即原告（原為保證責任台中
          市第一信用合作社、下稱台中一信）為擔保對原告現在（包括過去所負現
          在尚未清償）將來所負之借款、票據、保證、損害賠償等以及其他一切債
          務，即在本抵押權設定契約書所定債權本金最高限額以內之清償及其利息
          、遲延利息、違約金執行抵押權費用以及因債務不履行而發生之全部損害
          賠償。江鴻淇為擔保物提供人之一，其在被告北臺中分行及東臺中分行有
          借款及保證債務已逾期而未清償。依據民法第八百六十八條規定，抵押之
          不動產如經分割，或讓與其一部，或擔保一債權之數不動產而以其一讓與
          他人者，其抵押權不因此而受影響。系爭土地於分割前已設定擔保抵押權
          ，江鴻淇有百分之七之應有部分，縱使共有物分割或移轉所有權，基於抵
          押權之不可分性及追及效力，被告仍自得對全部之系爭土地行使抵押權甚
          明。
  三、證據：提出合金村營字第０９２００００５７８號函影本一件，抵押權設定契
      約書影本一件、土地他項權利變更契約書影本二件、他項權利證明書影本一件
      放款相關貸款一件、保證資料查詢單一件、支付命令申請狀影本一件、債權憑
      證影本一件，強制執行計算書分配表影本一件及借據影本二件為證。
    理      由
一、原告起訴主張張明遠、張素貞及張馨云前於七十八年間邀原告為連帶保證人向被
    告借款五百六十萬元，系爭土地共有人提供系爭土地為被告設定抵押權擔保，該
    借款已全部清償完畢，連帶保證關係隨同消滅。江鴻淇雖在被告北臺中分行之借
    款與上開借款乃是分開各自獨立之借款，對保作業及借據亦是分別訂立，被告不
    應將此兩筆債務相提並論，是被告應出具清償證明，以供原告塗銷系爭抵押權設
    定登記等語。被告則以江鴻淇尚積欠被告其他分行借款及保證債務逾期未清償，
    依據抵押權設定契約書之其他事項第一條及民法第八百六十八條抵押權效力不可
    分等規定，拒絕塗銷系爭土地分割後存於各筆土地上之百分之七抵押權等語以資
    抗辯。
二、原告主張張明遠、張素貞及張馨云前於七十八年間邀原告為連帶保證人向被告借
    款五百六十萬元，系爭土地共有人提供系爭土地，為被告設定抵押權擔保，該借
    款已全部清償完畢，系爭土地於九十一年六月十七日辦理共有物所有權分割登記
    ，原告分得系爭土地同地段第八十九號、面積一千一百七十八點四三平方公尺、
    權利範圍全部；同地段第六十七地號、面積六百零七點四六平方公尺、權利範圍
    十萬分之一萬八千二百二十二，系爭抵押權現存在於系爭土地分割後，各共有人
    取得之各筆土地上等事實。業據原告提出債務清償證明及土地登記謄本等件為證
    ，復為被告所不爭執。從而，該筆五百六十萬元之借款業已清償完畢，而系爭抵
    押權現存於分割後之系爭土地上等事實，應堪信為真實。
三、原告主張原告雖為五百六十萬元借款之連帶保證人，惟該筆借款已經清償完畢，
    至於江鴻淇積欠被告之其他借款及保證債務逾期未清償一事，自與原告無關，況
    系爭土地係分割後始設定抵押權，被告應將原系爭土地上之抵押權轉載於系爭土
    地分割後，江鴻淇所分得之土地上，並出具清償證明供原告塗銷分割後，各共有
    人所取得之各筆土地上之抵押權云云。被告抗辯稱江鴻淇尚有積欠其他借款及另
    有保證債務逾期未清償等情事，依據抵押權設定契約書中其他事項第一條約定擔
    保物提供人之責任及民法第八百六十八條規定之抵押權效力不可分，其僅同意塗
    銷系爭土地上之百分之九十三抵押權，不同意塗銷全部之抵押權等語。是本院首
    應審究原告是否有權提起塗銷系爭抵押權之訴訟權能，繼而認定被告有無塗銷系
    爭土地之全部抵押權之義務。經查：原告僅分得系爭土地同地段第八十九號、面
    積一千一百七十八點四三平方公尺、權利範圍全部；同地段第六十七地號、面積
    六百零七點四六平方公尺、權利範圍十萬分之一萬八千二百二十二等事實，既如
    前述，其餘系爭土地部分，非原告所有，是原告主張存於該等土地之系爭抵押權
    ，亦應塗銷之，顯無保護之必要，就此部分，應予駁回。從而，本院僅就原告分
    得系爭土地之部分，論斷被告有無塗銷系爭抵押權之義務。
四、按抵押之不動產如經分割，或讓與其一部，或擔保一債權之數不動產而以其一讓
    與他人者，其抵押權不因此而受影響，民法第八百六十八條定有明文。又抵押之
    不動產雖讓與為數人所共有，抵押權人對於受讓抵押物之各人之應有部分，仍得
    就全部債權行使權利，受讓抵押物應有部分之人，不得僅支付與受讓部分相當之
    金額，而免其責任，最高法院八十二年台上字第三一五三號著有判例。原告固主
    張系爭土地乃分割後始設定抵押權云云。惟被告抗辯稱系爭土地係設定抵押權後
    ，始辦理共有物分割等語。是本院自應探討系爭抵押權設定之始期，以認定系爭
    抵押權所及之範圍。經查：依據原告所提土地登記謄本記載，本件抵押權登記日
    期為九十一年一月二日，其登記原因係讓與台中一信之抵押權而來；而系爭土地
    分割原因發生日期為九十一年六月十四日，登記日期為同年月二十四日，參諸被
    告提出之他項權利證明書亦記載本件抵押權登記日期為九十一年一月二日。準此
    ，系爭土地確係設定抵押權後，其共有人始辦理共有物分割甚明，是原告主張系
    爭土地乃分割後始設定抵押權云云，於事實不符。換言之，系爭土地先設定抵押
    權予被告後，始進行共有物分割登記，依據抵押權之追及效力及不可分性，縱使
    不動產經分割或所有權移轉與第三人，抵押權人對於因分得共有物之人或受讓人
    ，自得就全部債權行使權利。是系爭抵押權效力當然及於分割或讓與後之系爭土
    地，即系爭抵押權仍存在於各共有人於分割後所取得各筆土地上，自包括原告所
    得之系爭土地部分在內。
五、按解釋意思表示，應探求當事人之真意，不得拘泥於所用之辭句，民法第九十八
    條定有明文。又解釋當事人之契約，應於文義上及論理上詳為推求，不得拘泥字
    面，致失當時立約之真意。而其真意何在，應以過去事實及其他一切證據資料為
    斷定之標準，不能拘泥文字，致失真意（參照最高法院八十六年度台上字第二一
    九一號判決）。原告主張張明遠、張素貞及張馨云前邀原告為連帶保證人向被告
    借款五百六十萬元，系爭土地共有人提供系爭土地為被告設定抵押權擔保，該借
    款已全部清償完畢，連帶保證關係隨同消滅，自應塗銷系爭抵押權等語。被告抗
    辯稱依據系爭土地設定最高限額抵押權之抵押權設定契約書中其他事項第一條約
    定，立抵押權設定契約書人（擔保物提供人）所提供之本抵押物之擔保範圍包括
    債務人、擔保物提供人對抵押權人（即原告）為擔保對原告過去、現在及將來所
    負之借款、票據、保證、損害賠償等以及其他一切債務云云。是本院自應探討原
    告所有系爭土地部分所擔保之抵押權範圍為何？經查：
  （一）依據卷附之系爭抵押權設定契約書、他項權利證明書及土地登記謄本等件所
        示，系爭抵押權所擔保者，為張明遠、張素貞及張馨云等三名債務人，原告
        及江鴻淇僅為設定義務人，並未將渠等之債務列為系爭抵押權擔保之範圍，
        是未經登記為系爭抵押權擔保範圍內之債權，被告自不得主張該等債權，亦
        為抵押權所擔保之債權。易言之，被告對原告之債權並非系爭抵押權效力所
        及者。
  （二）本件抵押權設定契約書為金融業者為與不特定多數消費借貸者訂立同類契約
        之用，所提出預先擬定之契約條款。而抵押權設定契約書中其他事項第一條
        約定，擔保物提供人所提供之抵押物之擔保範圍，其屬一般條款，而抵押權
        設定契約書所約定之債務人張明遠、張素貞及張馨云，則為非一般條款之約
        定，參諸系爭抵押權設定契約書、他項權利證明書及土地登記謄本所載之債
        務人範圍，可知當事人約定系爭抵押權所擔保之範圍，僅及於被告對張明遠
        、張素貞及張馨云之債權，不及於原系爭土地共有人即擔保物提供人對被告
        之債務。
六、按抵押權之目的在於擔保債權之清償，乃從屬於主債權而存在，最高法院四十六
    年台上字第一０九八號著有判例。是抵押權所擔保之債權，嗣因清償而全部消滅
    時，抵押權亦隨之消滅，此謂消滅上之從屬性。原告雖為債務人張明遠、張素貞
    向被告借款計五百六十萬元之連帶保證人，惟該等筆借款已經清償完畢，是就系
    爭抵押權所擔保之債權，業經清償在案，故系爭抵押權自應消滅。從而，就原告
    分得系爭土地同地段第八十九號、面積一千一百七十八點四三平方公尺、權利範
    圍全部；暨同地段第六十七地號、面積六百零七點四六平方公尺、權利範圍十萬
    分之一萬八千二百二十二，其上之抵押權已消滅，被告應負塗銷之義務。
七、綜上所論，原告前為債務人張明遠、張素貞向被告借款之連帶保證人，該等筆借
    款已經清償完畢，是就系爭抵押權所擔保之債權，業經清償全畢。從而，被告應
    將原告所有坐落同地段第八十九號土地、面積一千一百七十八點四三平方公尺、
    權利範圍全部；暨同地段第六十七地號土地、面積六百零七點四六平方公尺、權
    利範圍十萬分之一萬八千二百二十二，於九十一年一月二日以台中市中山地政事
    務所登記九十年字號第四八五六００號所為本金最高限額三千萬元，存續期間為
    不定期限之抵押權設定登記予以塗銷，即屬正當，應予准許，逾此部分之請求為
    無理由，應予駁回。
八、據上論結，本件原告之訴為一部有理由，一部無理由，依民事訴訟法第七十九條
    但書判決如主文。
中      華      民      國    九十二    年      六      月      六      日
                                            民事第民四庭
~B法      官  林洲富
右為正本係照原本作成
如對本判決上訴，須於判決送達後二十日內向本院提出上訴狀
中      華      民      國    九十二    年      六      月       六     日
~B法院書記官


司法院資訊處製作；財團法人民間司法改革基金會備份。
